【裁判字號】    97,簡上,120
【裁判日期】    970430
【裁判案由】    詐欺
【裁判全文】
臺灣臺北地方法院刑事判決             97年度簡上字第120號
上  訴  人  臺灣臺北地方法院檢察署檢察官
被      告  甲○○
上列上訴人因被告詐欺案件，不服本院刑事庭於民國97年2 月14
日所為97年度簡字第501 號第一審刑事簡易判決（聲請簡易判決
處刑案號：臺灣臺北地方法院檢察署96年度偵字第16261 號），
提起上訴，本院管轄之第二審合議庭判決如下：
    主  文
原判決撤銷。
甲○○幫助意圖為自己不法之所有，以詐術使人將本人之物交付
，處有期徒刑參月，如易科罰金，以新台幣壹仟元折算壹日。
    事  實
一、甲○○雖預見提供自己帳戶予他人使用，可能使該帳戶遭詐
    欺份子利用，作為接收被害人匯入遭詐騙款項之用，竟仍不
    違其本意，而基於幫助詐欺之不確定故意，於民國96年5 月
    底某日，在臺北市○○路郵局門口，將其所有臺灣新光銀行
    龍山分行（以下簡稱新光銀行）帳號0000000000000 號帳戶
    之存摺1 本與提款卡1 張，交付予姓名、年籍不詳而自稱陳
    大哥之人，並告知提款卡密碼。嗣該姓名、年籍不詳而自稱
    陳大哥之人，即基於恐嚇取財之犯意，於96年6 月7 日上午
    11 時30 分許，以電話向乙○○恐嚇：為黑道份子因跑路需
    要費用，要求乙○○匯款，致使乙○○心生畏懼，依指示於
    同年月日匯款新臺幣2 萬元至甲○○所提供之上述新光銀行
    帳戶內。該姓名、年籍不詳而自稱陳大哥之人即以該提款卡
    將贓款提領一空，而恐嚇取財得手。
二、案經臺北市政府警察局萬華分局報告臺灣臺北地方法院檢察
    署檢察官偵查起訴。
    理  由
一、被告甲○○經合法傳喚，無正當理由而不到庭，爰依刑事訴
    訟法第371 條規定，不待其陳述逕行判決，先此敘明。
二、上揭犯罪事實，業據被告甲○○於本院原審審理時坦承不諱
    （見本院96年度易字第2505號卷第35頁），核與證人乙○○
    於警詢中證述之情節相符（見96年度偵字第16261 號偵卷第
    10-12 頁），並有富邦銀行匯款委託書1 份、存款帳戶存提
    交易明細查詢表1 份、存款業務各項事故／變更／終止申請
    書1 份、存摺存款業務往來約定書1 份、嘉義市警察局第二
    分局公園派出所受理各類案件記錄表1 份在卷可稽，足徵被
    告前開自白核與事實相符。是本件事證明確，被告犯行堪以
    認定，應予依法論科。
三、核被告所為，顯係基於幫助他人犯詐欺罪之犯意，且所為提
    供上開物品予他人之行為，亦屬刑法詐欺罪構成要件以外之
    行為，被告既以幫助他人犯罪之意思而參與犯罪構成要件以
    外之行為，自應成立刑法第339 條第1 項詐欺取財罪之幫助
    犯，爰依刑法第30條第2 項規定減輕其刑。
四、原審以被告上開犯行事證明確，據此論以幫助恐嚇取財罪名
    ，並處拘役50日，固非無見。惟查：
  (一)按刑法上犯罪之故意，祇須對於犯罪事實有所認識，有意使
    其發生或其發生不違背其本意，仍予以實施為已足，不以行
    為人主觀之認識與客觀事實兩相一致為必要，故行為人主觀
    上欲犯某罪，事實上卻犯他罪時，依刑罰責任論之主觀主義
    思潮，首重行為人之主觀認識，應以行為人主觀犯意為其適
    用原則，必事實上所犯之他罪有利於行為人時，始例外依該
    他罪處斷。而我國暫行新刑律第13條第3 項原亦有：「犯罪
    之事實與犯人所知有異者，依下列處斷：所犯重於犯人所知
    或相等者，從其所知；所犯輕於犯人所知者，從其所犯」之
    規定。嗣制定現行刑法時，以此為法理所當然，乃未予明定
    。再按刑法上之幫助犯，係對於犯罪與正犯有共同之認識，
    而以幫助之意思，對於正犯資以助力，且未參與實施犯罪行
    為者而言。亦即，如未參與實施犯罪構成要件之行為，且係
    出於幫助之意思提供助力，即屬幫助犯，而非共同正犯。
  (二)查被告於本院96年度易字第2505號審理時係坦承：「（問：
    對起訴書記載之犯罪事實有何意見？）答：... 我是96年5
    月25日換印章、補發存摺，96年5 月底左右交付給陳大哥使
    用，後來陳大哥如何騙人家錢，我都不知道。我承認起訴書
    記載之犯罪事實」，而檢察官起訴意旨係指被告涉犯幫助詐
    欺犯行，且一般人所理解交付帳戶與他人時，他人可能用以
    供犯罪之情況，主要亦係詐欺取財之用，而非恐嚇取財，顯
    見被告在主觀上所認知者，係基於幫助他人詐欺取財之不確
    定故意，始交付前述銀行帳戶之相關物品。嗣後該姓名、年
    籍不詳之陳大哥雖持被告所有上開銀行帳戶向被害人恐嚇取
    財，而構成恐嚇取財之犯行，依前述「所犯重於所知或相等
    者，從其所知；所犯輕於所知者，從其所犯」之法理，應認
    被告所為僅該當刑法第339 條第1 項、第30條第1 項之幫助
    詐欺罪。
  (三)綜上所述，檢察官以：「原審判決被告幫助恐嚇取財罪，處
    拘役50日，固非無見。惟恐嚇取財罪之法定刑為6 月以上5
    年以下有期徒刑，得併科1 仟元以下罰金，並無得判處拘役
    之規定，原審未查，判處被告拘役50日，顯有判決違背法令
    之疏誤」，而提起上訴，固屬有據，惟原判決主要係有上開
    可議之處，自應由本院撤銷改判。
五、爰審酌：(一)被告係國小畢業之學歷，以擔任送報員為業，智
    識程度非高；(二)被告將自己之銀行帳戶提供與他人使用，自
    己未曾獲有利益，且僅基於幫助他人犯詐欺罪之未必故意之
    犯罪動機與目的；(三)被告在此詐欺集團犯案猖獗，利用帳戶
    掩飾、隱匿詐財贓款之事迭有所聞之際，竟仍基於提供他人
    銀行帳戶以供詐騙份子從事詐財行為之犯罪手段；(四)被告所
    為將增加被害人尋求救濟之困難，並使犯罪之追查趨於複雜
    ，所為將嚴重影響社會正常交易安全之危害；(五)被告於警詢
    時未能坦承犯行，嗣於本院多次審理後始供認不諱之犯後態
    度等一切情狀，量處如主文所示之刑，並諭知易科罰金之折
    算標準。至被告交予真實姓名、年籍不詳自稱陳大哥之男子
    之上開銀行存摺、金融卡等物，雖係供犯罪所用之物，但未
    經扣案，迄今仍未取回，且非義務沒收之物，爰不為沒收之
    諭知，附此敘明。
據上論斷，依刑事訴訟法第455 條之1 第1 項、第3 項、第369
條第1 項前段、第364 條、第371 條、第299 條第1 項前段、刑
法第30條第1 項前段、第2 項、第339 條第1 項、第41條第1 項
前段，刑法施行法第1 條之1 ，判決如主文。
本案經檢察官高怡修到庭執行職務。
中    華    民    國    97    年    4     月    30    日
                  刑事第六庭  審判長法  官  周占春
                                    法  官  林晏如
                                    法  官  林孟皇
本正本證明與原本無異。
不得上訴。
                                    書記官  宋德華
中    華    民    國    97    年    4     月    30    日


司法院資訊處製作；財團法人民間司法改革基金會備份。
